臺灣臺南地方法院民事判決
                                      109年度訴字第144號
原      告  陳彥凱  

被      告  陳淮裕  


            陳大成  

上  一  人
訴訟代理人  林諭筠  
兼 陳 大成
訴訟代理人  吳欣瑜  

被      告  陳志傑  

            陳肇棠  

            陳昱超  

            陳煜翔  

上  二  人
訴訟代理人  楊玉芬  
上列當事人間請求分割共有物事件，經本院於民國109年10月14
日言詞辯論終結，判決如下：
    主    文
兩造共有坐落臺南市南區中和段四七四、四七四之一、四七四之
二、四七四之三、四七四之四、四七四之五、四七四之六、四七
四之七地號土地，應合併分割如附圖所示：
①編號甲部分、面積六十二平方公尺，及編號乙部分、面積十九
  平方公尺之土地，分歸原告取得。
②編號丙部分、面積六六點五平方公尺之土地，分歸被告吳欣瑜
  取得。
③編號丁部分、面積六六點五平方公尺之土地，分歸被告陳淮裕
  取得。
④編號戊部分、面積三十平方公尺之土地，編號己部分、面積一
  一六平方公尺之土地，編號庚部分、面積十四平方公尺之土地
  ，及編號辛部分、面積二一平方公尺之土地，分歸被告陳志傑
  、陳肇棠、陳昱超、陳煜翔共同取得，並按其原應有部分比例
  保持共有。
⑤編號壬部分、面積四十六平方公尺之土地，分歸原告、被告陳
  淮裕、陳志傑、陳肇棠、陳昱超、陳煜翔、吳欣瑜共同取得，
  並按其原應有部分比例保持共有。
被告陳淮裕、陳志傑、陳肇棠、陳昱超、陳煜翔、吳欣瑜應各自
補償原告、被告陳大成如附表二所示之金額。
訴訟費用由兩造依附表三訴訟費用分擔比例欄所示之比例負擔。
    事實及理由
壹、程序方面：
一、按訴狀送達後，原告不得將原訴變更或追加他訴，但被告同
    意，請求基礎事實同一者，擴張或減縮應受判決事項之聲明
    者，不在此限；又被告於訴之變更或追加無異議，而為本案
    言詞辯論者，視為同意變更或追加，民事訴訟法第255條第1
    項第1款、第2款、第3款及第2項分別定有明文。經查，原告
    起訴時，原請求將兩造共有坐落臺南市○區○○段000○00000○0
    00地號土地，合併分割如調字卷第11頁附圖所示（調字卷第
    9頁），惟因477地號土地已併入474地號土地，且474地號土
    地嗣又分割為474、474-1、474-2、474-3、474-4、474-5、
    474-6、474-7地號土地，原告乃撤回477地號土地，並追加4
    74-2至474-7地號土地為本件訴訟標的，變更聲明為：兩造
    共有坐落臺南市○區○○段000○00000○00000地號土地（下分稱
    各地號土地，合稱系爭8筆土地），分割如附圖所示，並互
    為找補（本院卷第471-472頁）。原告前開聲明之變更，核
    屬請求基礎事實同一及擴張應受判決事項聲明，且被告無異
    議而為本案言詞辯論，視為同意原告訴之變更追加，參諸前
    揭規定，應予准許，合先敘明。
二、按訴訟繫屬中為訴訟標的之法律關係，雖移轉於第三人，於
    訴訟無影響，民事訴訟法第254條第1項定有明文。查原告於
    本件訴訟繫屬中，將其所有474土地應有部分萬分之1888，
    以贈與為原因移轉予訴外人李宛蓉，揆諸前揭規定，於訴訟
    無影響，無庸將李宛蓉列為當事人；又依民事訴訟法第401
    條第1項之規定，本判決關於原告所有474土地之部分，對於
    其部分應有部分之繼受人李宛蓉，亦有效力，併為說明。
貳、實體方面：
一、原告主張：系爭8筆土地為兩造共有，應有部分如附表一所
    示。兩造間就系爭8筆土地未訂有不可分割之約定，亦無不
    能分割之情事，惟無法達成分割之協議，爰依民法第823條
    、第824條規定，請求裁判分割，並同意依陳淮裕、陳大成
    、吳欣瑜（下稱陳淮裕等3人）所提如附圖所示之方案分割
    ，至原告所得面積較應有部分不足部分，經兩造協議後，同
    意以每平方公尺新臺幣（下同）18,000元受領補償等語。並
    聲明：如主文第1項所示。
二、被告部分則以下列情詞置辯：
  ㈠陳淮裕等3人：同意分割，並提出如附圖所示之分割方案，亦
    願以每平方公尺18,000元補償原告及陳大成，或受補償。
  ㈡陳志傑、陳肇棠、陳昱超、陳煜翔：同意按陳淮裕等3人提出
    之分割方案分割，及願以每平方公尺18,000元補償原告及陳
    大成。
三、得心證之理由：
  ㈠按各共有人，除法令另有規定，或因物之使用目的不能分割
    ，或契約訂有不分割之期限者外，得隨時請求分割共有物；
    共有物之分割，依共有人協議之方法行之；分割之方法不能
    協議決定，或於協議決定後因消滅時效完成經共有人拒絕履
    行者，法院得因任何共有人之請求，命為以原物分配於各共
    有人，但各共有人均受原物之分配顯有困難者，得將原物分
    配於部分共有人，又原物分配顯有困難時，得變賣共有物，
    以價金分配於各共有人；或以原物之一部分分配於各共有人
    ，他部分變賣，以價金分配於各共有人；以原物為分配時，
    如共有人中有未受分配，或不能按其應有部分受分配者，得
    以金錢補償之；以原物為分配時，因共有人之利益或其他必
    要情形，得就共有物之一部分仍維持共有，民法第823條第1
    項、第824條第1至4項分別定有明文。系爭8筆土地為兩造依
    附表一所示之應有部分比例共有，有土地登記謄本可稽（本
    院卷第449-465頁）。本件無人具狀陳明共有人間有何就系
    爭8筆土地不為分割之約定，或因物之使用目的不能分割之
    情事，原告起訴請求裁判分割系爭8筆土地，自屬有據。
  ㈡復按法院定共有物分割之方法，固可由法院自由裁量，惟應
    斟酌各共有人之意願、利害關係、共有物之性質、分割後之
    經濟效用及公共利益等為公平決定（最高法院81年度台上字
    第16號、89年度台上字第724號判決意旨參照）。又分割共
    有物究以原物分割或變價分割為適當，法院應斟酌當事人意
    願、共有物之使用情形、經濟效用及全體共有人之利益等情
    形而為適當之分割，不受共有人所主張分割方法之拘束（最
    高法院88年度台上字第600號、87年度台上字第1402號判決
    要旨參照）。查系爭8筆土地位於臺南市南區灣裡路301巷巷
    內，係藉由301巷巷道（即499-1、499、474-3地號土地）往
    西通往灣裡路，系爭8筆土地上坐落4間建物，門牌號碼灣裡
    路301巷8號房屋坐落474-4土地上，為三樓鐵皮加蓋樓房結
    構，為吳欣瑜、陳大成所有，現由其及家人居住使用；門牌
    號碼灣裡路301巷10號房屋坐落474-5土地上，亦為三樓鐵皮
    加蓋樓房結構，為陳淮裕所有，現由其及家人居住使用，灣
    裡路301巷10號房屋與灣裡路301巷8號為共同牆壁；門牌號
    碼灣裡路301巷12號房屋坐落474-6及同段475-2、475-3地號
    部分土地上，現為一廢棄樓房，並有鐵皮增建，無人居住；
    門牌號碼灣裡路301巷14號房屋坐落在474土地，其加蓋廚房
    坐落於474-7土地上，為二層樓樓房結構，為陳志傑、陳肇
    棠、陳昱超、陳煜翔所有，現由其家人居住使用；474-2土
    地上現有灣裡路301巷16號房屋之屋前鐵架遮雨棚占有使用
    中；474-1土地使用分區為計畫道路，現地面上鋪設有水泥
    ，供前開5間住戶通行至灣裡路301巷使用；前開8號、10號
    房屋後方（即系爭8筆土地西側）有一水泥通道可使12號房
    屋從土地西側通行至301巷道，惟其寬度狹窄，僅能以步行
    方式通行等情，業經本院會同兩造及地政機關測量人員至現
    場勘驗無訛，製有勘驗筆錄、現場照片、現場概略位置圖及
    臺南市東南地政事務所109年4月16日東南地所測字第109003
    4770號函所檢附之土地複丈成果圖附卷可參（本院卷第169-
    195、221-223頁），此部分事實堪可認定。
  ㈢陳淮裕等3人主張如附圖所示之分割方案，乃將系爭8筆土地
    分為9部分，陳彥凱所分得之部分亦另有劃分2米寬道路供陳
    彥凱連接對外通行道路，依該方案分割後，兩造現居住使用
    之建物均坐落於各自分得土地上，兩造取得之土地亦均屬方
    正完整，且分割後兩造將共同取得位於灣裡路301巷之474-3
    土地，使兩造均有通往至灣裡路之通道，此方案復為其他共
    有人所同意（本院卷第316、472頁）。因此，本院審酌系爭
    8筆土地之前揭使用現況及其四鄰土地情形，並考量系爭8筆
    土地之經濟效用、分得土地之利用價值及全體共有人之公平
    利益等一切情狀，認系爭8筆土地按附圖所示之分割方法為
    分割，即編號甲部分、面積62平方公尺，及編號乙部分、面
    積19平方公尺之土地，分歸原告取得；編號丙部分、面積66
    .5平方公尺之土地，分歸吳欣瑜取得；編號丁部分、面積66
    .5平方公尺之土地，分歸陳淮裕取得；編號戊部分、面積30
    平方公尺之土地，編號己部分、面積116平方公尺之土地，
    編號庚部分、面積14平方公尺之土地，及編號辛部分、面積
    21平方公尺之土地，分歸陳志傑、陳肇棠、陳昱超、陳煜翔
    共同取得，並按其原應有部分比例保持共有；編號壬部分、
    面積46平方公尺之土地，分歸原告與陳淮裕、陳志傑、陳肇
    棠、陳昱超、陳煜翔、吳欣瑜共同取得，並按其原應有部分
    比例保持共有，尚屬允當。
  ㈣查依兩造應有部分比例換算應分得土地之面積，分別為原告1
    24.82平方公尺、陳淮裕62.43平方公尺、陳大成4.38平方公
    尺、陳志傑63.77平方公尺、陳肇棠63.77平方公尺、陳昱超
    31.91平方公尺、陳煜翔31.86平方公尺、吳欣瑜58.06平方
    公尺，兩造取得情形分別為原告94.14平方公尺、陳淮裕73.
    08平方公尺、陳大成0平方公尺、陳志傑66.9平方公尺、陳
    肇棠66.9平方公尺、陳昱超33.45平方公尺、陳煜翔33.45平
    方公尺、吳欣瑜73.08平方公尺，未按應有部分比例分配。
    兩造就此部分同意按每平方公尺18,000元互為計算找補（本
    院卷第473頁），準此，陳淮裕、陳志傑、陳肇棠、陳昱超
    、陳煜翔、吳欣瑜應各自補償原告、陳大成如附表二所示之
    金額。
四、綜上所述，系爭8筆土地依其使用目的並非不能分割，共有
    人間亦無不為分割之約定，然迄未能協議分割。從而，原告
    本於共有人之地位，起訴請求分割系爭8筆土地，即屬有據
    。本院審酌系爭8筆土地之使用現況及其四鄰土地情形，並
    考量系爭土地之經濟效用、分得土地之經濟效益、利用價值
    及全體共有人之公平利益等一切情狀，認採取陳淮裕等3人
    提出如附圖所示分割方案，並按附表二所示方式補償，符合
    土地分割之經濟效用及共有人全體之利益，應屬適當而公允
    之分割方案，爰判決如主文第1、2項所示。
五、末按因共有物分割、經界或其他性質上類似之事件涉訟，由
    敗訴當事人負擔訴訟費用顯失公平者，法院得酌量情形，命
    勝訴之當事人負擔其一部，民事訴訟法第80條之1定有明文
    。系爭8筆土地分割方法係本院考量全體共有人利益，認以
    陳淮裕等3人所提出如附圖所示之分割方案予以分割，並就
    不足部分為金錢補償，應屬可採，可見兩造均同受其利，若
    全由敗訴之當事人負擔訴訟費用則顯失公平，爰依前揭規定
    ，就訴訟費用命由兩造按應有部分比例即如附表三所示之比
    例負擔。
六、本件為判決基礎之事證已臻明確，兩造其餘之攻擊或防禦方
    法及所用之證據，經本院斟酌後，認為均不足以影響本判決
    之結果，爰不逐一論列，附此敘明。
七、訴訟費用負擔之依據：民事訴訟法第80條之1。
中　　華　　民　　國　 109　　年　　10　　月　　30　　日
                    民事第五庭  法　官　張家瑛
以上正本係照原本作成。
如不服本判決，應於判決送達後20日內向本院提出上訴狀。如委
任律師提起上訴者，應一併繳納上訴審裁判費。
中　　華　　民　　國　 109　　年　　10　　月　　30　　日
                                書記官  陳雅婷

附表一

 地號 474 474-1 474-2 474-3 474-4 474-5 474-6 474-7  面積(平方公尺) 116 21 30 46 79 73 62 14 編號 共有人姓名/權利範圍           1 陳彥凱 971/10000 1/4 2859/10000 2859/10000 2859/10000 2859/10000 2859/10000 1/4   2 陳淮裕 1430/10000 1/8 1430/10000 1430/10000 1430/10000 1430/10000 1430/10000 1/8   3 陳大成  1/8      1/8   4 陳志傑 1427/10000 10/60 1427/10000 1427/10000 1427/10000 1427/10000 1427/10000 10/60   5 陳肇棠 1427/10000 10/60 1427/10000 1427/10000 1427/10000 1427/10000 1427/10000 10/60   6 陳昱超 714/10000 5/60 714/10000 714/10000 714/10000 714/10000 714/10000 5/60   7 陳煜翔 713/10000 5/60 713/10000 713/10000 713/10000 713/10000 713/10000 5/60   8 吳欣瑜 1430/10000  1430/10000 1430/10000 1430/10000 1430/10000 1430/10000    9 訴外人李宛蓉（訴訟繫屬中受讓自訴訟陳彥凱） 1888/10000        



附表二

應找付之共有人  陳淮裕（增加10.65平方公尺、應補償191,700元 ） 陳志傑（增加3.13平方公尺、應補償56,340元） 陳肇棠（增加3.13平方公尺、應補償56,340元） 陳昱超（增加1.54平方公尺、應補償27,720元） 陳煜翔（增加1.59平方公尺、應補償28,620元） 吳欣瑜（增加15.02平方公尺） 編號 應受補償之共有人及面積、金額       1 陳彥凱（減少30.68平方公尺、應受補償552,240元） 149,801元 44,026元 44,026元 21,662元 22,365元 270,360元 2 陳大成（減少4.38平方公尺、應受補償78,840元） 41,899元 12,314元 12,314元 6,058元 6,255元  



附表三

編號 共  有  人 應有部分比例及訴訟費用負擔比例   1 原告陳彥凱 12482/44100   2 被告陳淮裕 6243/44100   3 被告陳大成  438/44100   4 被告陳志傑 6377/44100   5 被告陳肇棠 6377/44100   6 被告陳昱超 3191/44100   7 被告陳煜翔 3186/44100   8 被告吳欣瑜 5806/44100